ACORDAO-COMPLETO-2544388

ACÓRDÃO 4470/2022 ATA 29/2022 - SEGUNDA CÂMARA

VISTOS, relatados e discutidos estes autos de concessão de aposentadoria em favor de Danilo Pompeu Amalfi Junior, no cargo de Técnico Judiciário-Área Administrativa, emitido pelo Tribunal Regional do Trabalho da 2ª Região/SP, ora apreciado para fins de registro.
ACORDAM os Ministros do Tribunal de Contas da União, reunidos em Sessão da Segunda Câmara, diante das razões expostas pelo Relator, nos termos dos arts. 71, inciso III, da Constituição Federal, 1º, inciso V, e 39, inciso II, da Lei 8.443/1992, e 260 a 262, do Regimento Interno do Tribunal de Contas da União, em:
9.1. julgar ilegal o ato de aposentadoria de Danilo Pompeu Amalfi Junior (peça 3) , negando-lhe registro, em virtude da inclusão, nos proventos do interessado, de parcela adicional correspondente à "opção" derivada do art. 2º da Lei 8.911/1994, c/c art. 193 da Lei 8.112/1990, benefício não aplicável aos servidores que implementaram o direito à aposentadoria após a publicação da Emenda Constitucional 20/1998 (16/12/1998) ;
9.2. dispensar o ressarcimento das quantias indevidamente recebidas de boa-fé, consoante o Enunciado nº 106 da Súmula de Jurisprudência do TCU;
9.3. determinar ao Tribunal Regional do Trabalho da 2ª Região/SP que:
9.3.1. faça cessar, no prazo quinze dias contados da ciência, os pagamentos decorrentes da parcela ora impugnada, sob pena de responsabilidade solidária da autoridade administrativa omissa, nos termos do art. 262 do Regimento Interno/TCU;
9.3.2. emita novo ato de aposentadoria do interessado, livre da irregularidade apontada, disponibilizando-o a este Tribunal, por meio do Sistema e-Pessoal, nos termos e prazos fixados na IN-TCU 78/2018;
9.3.3. no prazo de quinze dias contados da ciência desta deliberação pelo órgão, notifique o interessado acerca da presente deliberação, alertando-o de que o efeito suspensivo proveniente da interposição de eventuais recursos junto a este Tribunal não o eximirá da devolução dos valores percebidos indevidamente, caso o recurso não seja provido;
9.3.4. no prazo de trinta dias contados da ciência desta deliberação pelo órgão, disponibilize a este Tribunal, por meio do Sistema e-Pessoal, comprovante da data em que o interessado tomou conhecimento deste Acórdão, conforme art. 21, inciso I, da IN-TCU 78/2018;
9.4. dar ciência deste Acórdão ao órgão responsável pela concessão, informando que o teor integral da deliberação poderá ser obtido no endereço eletrônico www.tcu.gov.br/acordaos.

APOSENTADORIA, de DANILO POMPEU AMALFI JUNIOR do quadro de pessoal do órgão/entidade Tribunal Regional do Trabalho da 2ª Região/SP, enviados ao TCU pela unidade de controle interno Secretaria de Auditoria - Tribunal Regional do Trabalho da 2ª Região para fins de análise e julgamento.

Segunda Câmara

Tribunal Regional do Trabalho da 2ª Região/SP.

3. Interessados/Responsáveis:
3.1. Interessado: Danilo Pompeu Amalfi Junior (XXX.379.778-XX).

13.1. Ministros presentes: Bruno Dantas (Presidente), Augusto Nardes, Aroldo Cedraz e Antonio Anastasia (Relator).
13.2. Ministros-Substitutos presentes: Marcos Bemquerer Costa e André Luís de Carvalho.

ANTONIO ANASTASIA

Trata-se de ato de aposentadoria em favor de Danilo Pompeu Amalfi Junior, no cargo de Técnico Judiciário-Área Administrativa, emitido pelo  Tribunal Regional do Trabalho da 2ª Região/SP, disponibilizado a este Tribunal para exame de legalidade e registro.
2.	Reproduzo a seguir, com ajustes de forma, o teor principal da instrução conclusiva lavrada no âmbito da Secretaria de Fiscalização de Integridade de Atos e Pagamentos de Pessoal                                     e de Benefícios Sociais (Sefip) , cuja proposta de encaminhamento foi endossada pela direção da unidade e pelo Ministério Público de Contas (peças 5 a 7) :
 (...) 
Exame das Constatações
Ato: 83053/2018 - Inicial - Interessado (a) : DANILO POMPEU AMALFI JUNIOR - CPF: XXX.379.778-XX
Parecer do Controle Interno: considerar o ato Legal.
Constatações e análises: 
9.1.1. Houve o registro de rubrica com 'Denominação para análise do TCU' = Complemento de soldo, vencimento, subsídio, proventos, etc.
Justificativa do Gestor de Pessoal: Não há. Verificação efetuada no âmbito do TCU.
Análise do Controle Interno:  Não há. Verificação efetuada no âmbito do TCU.
Análise da Equipe Técnica: Legal
                   A rubrica se destina ao pagamento do provento básico do inativo.
9.1.2. Houve o registro de pelo menos uma rubrica com 'Denominação para análise pelo TCU = Vantagem de caráter pessoal (0216 - AB.PROV.OPC.FC.INAT. (Vantagem de caráter pessoal - Art. 193, Lei nº 8.112/90) - R$ 1.379,07) .
Justificativa do Gestor de Pessoal: Não há. Verificação efetuada no âmbito do TCU.
Análise do Controle Interno:  Não há. Verificação efetuada no âmbito do TCU.
Análise da Equipe Técnica: Ilegal
	Concessão da vantagem de opção que trata o art. 2º da Lei 8.911/1994, o que proporcionou acréscimo aos proventos de aposentadoria em relação a última remuneração da atividade, assim como em virtude de não haver incidência de contribuição previdenciária na atividade, resultando em descumprimento do disposto no art. 40, caput e § 2º, da Constituição Federal, com redação dada pela Emenda Constitucional 20/1998.
9.1.3. Houve o registro de pelo menos uma rubrica com 'Denominação para análise pelo TCU = Vantagem de caráter pessoal (255 - A.P. -  V.P.N.I. FC (Vantagem de caráter pessoal - Incorporação de quintos/décimos de função) - R$ 2.646,76) .
Justificativa do Gestor de Pessoal: Não há. Verificação efetuada no âmbito do TCU.
Análise do Controle Interno:  Não há. Verificação efetuada no âmbito do TCU.
Análise da Equipe Técnica: Legal
             A concessão da vantagem de "quintos" ou "décimos" está em consonância com a jurisprudência deste Tribunal e os critérios das Leis 8.911/1994 e 9.624/1998 (os períodos anteriores a 8/4/1998 são suficientes para a incorporação da vantagem de quintos) .
O quadro resumo de ocorrências e, quando for o caso, o detalhamento da norma legal e da jurisprudência para as inconsistências acima elencadas encontra-se no anexo II dessa instrução. 
      (...) 
CONCLUSÃO
A abrangência e a profundidade das verificações levadas a efeito fundamentam convicção de que o ato 83053/2018 pode ser apreciado pela ilegalidade, em razão das irregularidades apontadas no item Exame das Constatações desta instrução, que representam afronta à legislação e à jurisprudência de referência
PROPOSTA DE ENCAMINHAMENTO
Ante o exposto, com fundamento no art. 71, inciso III, da Constituição Federal, no art. 1º, inciso V, e art. 39, incisos I e II, da Lei 8.443/1992, no art. 260 do Regimento Interno do Tribunal de Contas da União, propõe-se: 
Considerar ILEGAL e recusar registro  do ato de Aposentadoria de DANILO POMPEU AMALFI JUNIOR do quadro de pessoal do órgão/entidade Tribunal Regional do Trabalho da 2ª Região/SP, com base nos arts. 71, inciso III, da Constituição Federal, 1º, inciso V, e 39, inciso II, da Lei 8.443/1992 e 260, § 1º, do Regimento Interno.
Com fulcro no art. 262, caput, do Regimento Interno deste Tribunal, determinar ao órgão/entidade Tribunal Regional do Trabalho da 2ª Região/SP que: 
dispense a devolução dos valores indevidamente recebidos de boa-fé até a data da ciência do órgão/entidade Tribunal Regional do Trabalho da 2ª Região/SP, do acórdão que vier a ser proferido, com base no Enunciado 106 da Súmula da Jurisprudência do TCU.
promova a exclusão, no prazo 15 (quinze) dias, contados a partir da ciência desta deliberação, sujeitando-se a autoridade administrativa omissa à responsabilidade solidária, da rubrica apontada em face de manifesta ilegalidade, uma vez que o seu pagamento não encontra respaldo na jurisprudência deste Tribunal.
dê ciência, no prazo de quinze dias, contados da notificação, do inteiro teor desta deliberação (a) o interessado (a) , alertando-o (a) de que o efeito suspensivo proveniente da interposição de eventuais recursos junto ao TCU não o (a) exime da devolução dos valores percebidos indevidamente, caso o recurso não seja provido.
no prazo de trinta dias, contados da ciência da decisão, envie a este Tribunal documentos comprobatórios de que o (a) interessado (a) cujo ato foi impugnado está ciente do julgamento deste Tribunal.
emita novo ato, livre da irregularidade ora apontada, em substituição  ao ato de Aposentadoria de DANILO POMPEU AMALFI JUNIOR, submetendo-o à nova apreciação por este Tribunal, na forma do artigo 260, caput, também do Regimento.
É o Relatório.

não há

Procurador Júlio Marcelo de Oliveira.

APOSENTADORIA. TRT-2. VANTAGEM "OPÇÃO" DERIVADA DO ART. 2º DA LEI 8.911/1994, C/C ART. 193 DA LEI 8.112/1990, PAGA A SERVIDOR QUE IMPLEMENTOU OS REQUISITOS À APOSENTADORIA APÓS A EC 20/1998. ILEGALIDADE. NEGATIVA DE REGISTRO. DETERMINAÇÕES. CIÊNCIA.

APOSENTADORIA (APOS)

Secretaria de Fiscalização de Integridade de Atos e Pagamentos de Pessoal e de Benefícios Sociais (Sefip).

Trata-se de ato de concessão de aposentadoria em favor de Danilo Pompeu Amalfi Junior, no cargo de Técnico Judiciário-Área Administrativa, emitido pelo  Tribunal Regional do Trabalho da 2ª Região/SP, ora apreciado para fins de registro.
2.	Conforme demonstrado na instrução coligida no Relatório, o ato sob exame padece da irregularidade tipificada pela inclusão, nos proventos, da rubrica "Vantagem de caráter pessoal - Art. 193, Lei nº 8.112/90".
3.	Ao fundamentar sua conclusão, a unidade técnica informa que a concessão da vantagem "opção que trata o art. 2º da Lei 8.911/1994 (...) proporcionou acréscimo aos proventos de aposentadoria em relação a última remuneração da atividade" e que não houve "incidência de contribuição previdenciária na atividade, resultando em descumprimento do disposto no art. 40, caput e § 2º, da Constituição Federal, com redação dada pela Emenda Constitucional 20/1998".
4.	Em face do referido achado, os pareceres convergem pela recusa de registro ao ato, com a expedição das determinações acessórias aplicáveis à espécie.
5.	Dito isso, endosso, com ajustes de forma, a proposta de encaminhamento dos pareceres.
6.	Aduzo, em reforço à breve fundamentação anotada na instrução de mérito, que a recusa de registro aos atos de aposentadoria em face do pagamento da parcela "opção" derivada do art. 2º da Lei 8.911/1994, c/c art. 193 da Lei 8.112/1990, segue, atualmente, o entendimento firmado no o Acórdão 1599/2019-TCU-Plenário (relator: Ministro Benjamin Zymler) , segundo o qual tal vantagem é indevida aos servidores que cumpriram os requisitos para a aposentadoria após a publicação da Emenda Constitucional 20/1998, ocorrida em 16/12/1998.
7.	Isso decorre da vedação contida no §2º do art. 40 da Constituição Federal, incluída pela EC 20/1998, verbis:
Art. 40 (...) 
§ 2º Os proventos de aposentadoria e as pensões, por ocasião de sua concessão, não poderão exceder a remuneração do respectivo servidor, no cargo efetivo em que se deu a aposentadoria ou que serviu de referência para a concessão da pensão. (Redação dada pela Emenda Constitucional nº 20, de 1998; grifei) .
8.	No caso concreto, a aquisição do direito ocorreu após o referido marco temporal, o que torna irregular a concessão da vantagem. Com efeito, o ato foi publicado em 6/9/2018, quando o servidor contava com 35 anos, 7 meses e 7 dias de tempo de serviço (peça 3) .
9.	Embora a unidade técnica tenha assinalado que a recusa de registro ao ato também é motivada pela ausência de contribuições previdenciárias, na atividade, para suprir o pagamento da vantagem "opção", a causa efetiva da irregularidade, no  caso presente, foi a concessão de aposentadoria com proventos superiores aos vencimentos do cargo, prática expressamente vedada no aludido §2º do art. 40 da Lei Maior, com a redação dada pela EC 20/1998.
10.	Faço essa ressalva para evitar futuras controvérsias na interpretação da matéria. Isso porque, embora o servidor não possa carrear para a aposentadoria parcelas remuneratórias não alcançadas pelas contribuições previdenciárias na atividade (conforme Acórdão 2000/2017-TCU-Plenário, 2.463/2017-Plenáeio, relator: Ministro Benjamin Zymler; 1.286/2008-Plenário, relator: Ministro Substituto Marcos Bemquerer; e outros) , essa vedação não impede a posterior percepção de gratificações ou outras vantagens inerentes ao cargo que venham a ser criadas posteriormente à jubilação, quando o servidor for amparado pelo direito de paridade, nem se aplica às concessões baseadas em direitos adquiridos antes da Emenda Constitucional 20/1998, que passou a vedar a concessão de aposentadoria com proventos superiores à remuneração da atividade. 
	Do exposto, VOTO por que seja aprovado o Acórdão que ora submeto a este Colegiado.
                    
                                   TCU, Sala das Sessões, em 23 de agosto de 2022.
ANTONIO ANASTASIA 
Relator